臺灣高等法院高雄分院民事判決　九十三年度上字第二二號
　　　上　訴　人　　甲○
　　　訴訟代理人　　王炯棻律師
　　　　　　　　　　王錦堂律師
　　　　　　　　　　乙○○律師
　　　被上訴人　　　高雄市政府
　　　法定代理人　　丙○○
　　　訴訟代理人　　林孜俞律師
　　　複　代理人　　鍾美馨律師
上列當事人間請求給付使用土地補償金事件，上訴人對於民國92
年12月29日臺灣高雄地方法院92年度訴字第1953號第一審判決提
起上訴，本院於94年1 月19日言詞辯論終結，判決如下：
    主    文
上訴駁回。
第二審訴訟費用由上訴人負擔。
   事實及理由
一、被上訴人起訴主張：上訴人自民國86年1 月1 日起，無權占
    用伊所有坐落高雄市苓雅區○○○段二小段3399號土地其中
    743 平方公尺（下稱系爭土地），在其上搭蓋門牌號碼為高
    雄市○○○路79之2 號房屋一棟（下稱系爭房屋），並經營
    水塔園藝，迄91年3 月1 日拆除止。上訴人占用系爭土地，
    顯無法律上之原因，而受有相當於租金之利益，並致伊受有
    損害，經伊請求給付上訴人給付無權占用期間之使用土地補
    償金，均未繳納。爰依民法第179 條規定，自起訴時起回溯
    5 年，請求上訴人給付自87年6 月10日起至90年12月31日止
    之相當於租金之損害，合計新台幣（下同）243 萬3 千640
    元（原請求565 萬9 千839 元，於本院為聲明之減縮，見本
    院卷第61頁）暨法定遲延利息，並陳明願供擔保請准宣告假
    執行。
　　上訴人則以：伊占用上開被上訴人所有土地之面積僅34.6平
 　 方公尺，供擺設盆景等商品經營水塔種苗園藝。況系爭土地
    原係南和興物產公司所有，出租予訴外人洪賜清、藍水印耕
    作，該二人於42年間將耕作權出讓與伊丈夫吳必烈之兄，後
    由伊及丈夫吳必烈繼續使用，嗣始由被上訴人徵收，並於43
    年及45年間同意以29000 元作為地上物補償費，通知於45年
    7 月20日前往領取，惟被上訴人嗣又決議將補償費降為9652
    元，吳必烈不同意，乃迄未領取補償費；伊認既未領取補償
    費，即有繼續使用系爭土地之正當權源，被上訴人既無使用
    系爭土地之計劃，即未受有損害，而伊占有系爭土地係等待
    發放補償費，屬善意占有人，依推定其為適法所有之權利，
    得為占有物之使用及收益，無返還相當於不當利益的義務等
    語，資為抗辯。
二、原審對於被上訴人之請求，判決上訴人應給付被上訴人243
    萬3640元本息，並為附條件假執行之宣告。上訴人就其敗訴
    部分聲明不服，求為廢棄原判決不利部分，並駁回被上訴人
    在第一審之訴及假執行之聲請；被上訴人則求為判決駁回上
    訴。
三、被上訴人主張系爭土地為其所有，上訴人自86年1 月1 日起
    占有系爭土地搭建房屋經營園藝業，至91年3 月1 日拆除等
    情，業據提出土地登記謄本一份、照片六幀為證，且為上訴
    人所不爭執，堪信為真實。惟上訴人以僅占用34.6平方公尺
    ，且屬善意占有人等前揭情詞置辯。是兩造爭執事項在於：
    上訴人占有使用之面積為何？上訴人得否以善意占有人
      身分主張對占有物有使用收益權，對於所有人不負返還義
      務而排除不當得利之適用？被上訴人得請求之金額為何
      ？
四、上訴人否認占用系爭土地743 平方公尺等情，係以其所建之
    系爭房屋面積僅約34.6平方公尺，其餘系爭土地上均為大樹
    等地上物，非伊所能使用等語置辯。經查：(一)本件經原審法
    院向新興地政事務所函調高雄市政府申請3399號土地鑑界之
    相關資料，經新興地政事務所函附該土地鑑界成果圖及相關
    資料在卷（原審卷第95至99頁）。據各該資料所示，被上訴
    人於90年4 月16日發函新興地政事務所，申請就林德官段二
    小段3399號土地複丈，並經地政事務所測量員洪其水在複丈
    申請書上加註：「本件申請人（財政局）只須了解地上被占
    用範圍、位置，經實地測量完畢，另發給成果圖一份」（同
    上卷第98頁），而所附地籍圖謄本之標示顯示，當時該3399
    號土地除大部分為「機關」占用外，餘占用者為「原莉娜花
    園（現為大都會茶品量販專門店）」、「莉娜咖啡」、「水
    塔園藝」，並於複丈成果圖上分別標示其範圍及面積，其中
    水塔園藝使用面積經複丈結果為743 平方公尺（同上卷第99
    頁、第95之1 頁），復有被上訴人提出之系爭地上物拆除前
    、後之照片可稽（原審卷第55、56頁，第108 至110 頁；本
    院卷96至101 頁，159 至164 頁），及據證人即鑑界當時到
    場指界之高雄市財政局黃惠玲證稱：指界當時四周都有圍牆
    ，西側、南側都有磚牆，東側有竹籬，圍牆內部有園藝盆栽
    、建物，是按外部形成有牆圍繞，內部有園藝盆栽、建物等
    判斷來測量圍牆內部土地面積；證人即負責測量之高雄市新
    興地政測量人員洪其水稱：當時是財政局人員指出圍牆範圍
    以內包括樹木、盆栽及搭蓋建物所圍繞的部分，圍牆是磚牆
    ，超過一人的高度（本院卷141 至146 頁），足認其時水塔
    園藝所占用之範圍及面積已經鑑界明確。(二)上訴人固提出高
    雄市政府高市府訴一字第20233 號訴願決定書，稱依訴願結
    果，認定僅占用34.6平方公尺云云，惟該決定書乃認定稅捐
    機關得課徵房屋稅之建築物範圍，並不包括非核課範圍之其
    他地上物，自不得據以認定上訴人占用土地之範圍，是上訴
    人此部分所辯，核無足採。
五、上訴人另辯稱在未領取系爭土地徵收補償費之前仍有繼續使
    用系爭土地之正當權源云云。按被徵收土地之所有權人，對
    於其土地之權利義務，於應受補償發給完竣時終止，在補償
    費未發給完竣以前，有繼續使用該土地之權。此固為土地法
    第235 條前段所明定。惟該規定之適用對象，乃土地所有權
    人及經所有權人同意而得合法使用土地之人，若原對土地無
    正當之使用權源，縱因在土地上有地上物經土地徵收機關對
    其地上物為發放補償，亦不因此而得主張對土地有繼續占有
    使用之權利。查上訴人固主張系爭土地原係南和興物產公司
    所有，出租予訴外人洪賜清、藍水印耕作，該二人於42年間
    將耕作權出讓與伊丈夫吳必烈之兄，後由伊及丈夫吳必烈受
    讓耕作權繼續使用云云，惟吳必烈及上訴人與原土地所有權
    人之間並無租約關係，僅吳必烈兄與原土地所有權人有租約
    關係等情，亦為上訴人所自認，並稱在四十五年就知道不是
    土地所有權人，但主觀上認為未領到補償費就還有權使用；
    對於無權占用系爭土地不爭執；對於租賃關係無法舉證，受
    讓耕作權並無書面等語（原審卷154 、155 頁；本院卷第60
    、125 頁），而耕作權之讓與如未同時為租賃關係之移轉，
    尚非合法占有土地之權源，則縱使上訴人之前手就系爭土地
    有租賃關係，上訴人及夫吳必烈既未受讓該租賃關係，其占
    有自無正當權源，而不得主張合法占有或係善意占有人。從
    而上訴人主張善意占有，對占有物有使用收益權，對於所有
    人不負返還義務而排除不當得利之適用云云，亦屬無據。
六、另按民法第179 條規定，無法律上原因而受利益，致他人受
    損害，應返還其利益；雖有法律上原因，而其後已不存在者
    ，亦同。故依不當得利之法則請求返還不當得利，以無法律
    上之原因而受利益，致他人受有損害為其要件，其得請求返
    還之範圍，應以對方所受之利益為度，非以請求人所受損害
　  若干為準，而無權占有他人土地，可能獲得相當於租金之利
    益為社會通常之觀念（最高法院61年台上字第1695號判例）
    ；又租金之請求權因五年間不行使而消滅，既為民法第一百
    二十六條所明定，則凡無法律上之原因而獲得相當於租金之
    利益，致他人受損害時，如該他人之返還利益請求權已逾租
    金短期消滅時效之期間，債務人並為時效之抗辯者，其對於
    該相當於租金之利益，不得依不當得利之法則，請求返還（
    最高法院85年度台上字第711 號裁判參照）。被上訴人主張
　　上訴人無權占有系爭土地，受有利益，致伊受有相當於租金
 　 之損害，而請求賠償回溯自87年6 月10日起至90年12月31日
    止之相當於租金之損害（本院卷第60頁），合於上開規定。
七、又依土地法第105 條準用第97條第1 項規定結果，租用基地
    建築房屋之租金，以不超過土地申報總價額年息10% 為限。
    所謂土地總價額，係以法定地價為準，即土地所有人依土地
    法所申報之地價（土地法第25條、第148 條），所稱年息
    10% 為限，乃指基地租金之最高限額而言，並非必須照申報
    價額年息10% 計算之，且尚須斟酌基地之位置，工商繁榮程
    度、使用人利用基地之經濟價值、所受利益，彼等關係及社
    會感情等情事，以為決定。經查：上訴人占用系爭土地如附
    圖斜線所示分面積743 平方公尺，已如前述，而系爭土地於
    86年7 月、89年7 月間之申報地價分別為每平方公尺30920
    元及33012 元，有地價謄本（原審卷40頁）在卷可憑，參以
    系爭土地位於五福一路與光華一路路口，交通便利，為市區
    頗富商機地點，並經上訴人利用該土地建屋以供營業使用，
    並考量社會經濟現況，及上訴人同意按年息3%計算相當於租
    金之損害（本卷第60頁）等情，認被上訴人之請求，按申報
    地價年息3%計算為相當。是依上訴人占用之土地面積，自87
    年6 月10日起至89年6 月30日止，每月所受相當於租金之利
    益為5 萬7434元（30920 *743*3% *1/12 ＝57434 ，小數點
    以下四捨五入，下同），總計為141 萬8620元（
    57434*21/30+57434*24=0000000），自89年7 月1 日起至90
    年12月31日止每月所受相當於租金之利益為6 萬1320元（
    33012 Ⅹ743 Ⅹ3%Ⅹ1/12＝61320）， 總計110 萬3760元（
    61320*18=0000000），故上訴人所受利益合計252 萬2380元
    。
八、綜上，被上訴人本於不當得利之法律關係，請求上訴人給付
    243 萬3640元及自92年6 月10日支付命令狀繕本送達翌日起
    至清償日止之法定遲延利息，為有理由，應予准許。原審判
    命上訴人如數給付，並為附條件假執行之宣告，並無不合。
    上訴意旨指摘原判決不當，求予廢棄改判，為無理由，應予
    駁回其上訴。
據上論結，本件上訴為無理由，依民事訴訟法第449 條第1 項、
第78條，判決如主文。
中　　華　　民　　國　　94　　年 　2  　月    2 　　日
                    　  民事第六法庭
                            審判長法官　許明進
                                  法官　張明振
                                  法官　謝肅珍
以上正本證明與原本無異。
如對本判決上訴，須於判決送達後20日內向本院提出上訴狀，其
未表明上訴理由者，應於上訴後20日內向本院提出上訴理由書（
均須按他造當事人之人數附繕本）。上訴時應提出委任律師或具
有律師資格之人之委任狀，並依附註條文規定辦理。
中　　華　　民　　國　　94　　年 　2  　月    2 　　日
                                 書記官 廖素珍
附註：民事訴訟法第466 條之1 ：對於第二審判決上訴，上訴人
應委任律師為訴訟代理人，但上訴人或其法定代理人具有律師資
格者，不在此限。
上訴人之配偶、三親等內之血親、二親等內之姻親，或上訴人為
法人、中央或地方機關時，其所屬專任人員具有律師資格並經法
院認適當者，亦得為第三審訴訟代理人。
第1項 但書及第2 項情形，應於提起上訴或委任時釋明之。
